ACORDAO-COMPLETO-2411742

ACÓRDÃO 10853/2020 ATA 34/2020 - SEGUNDA CÂMARA

VISTOS, relatados e discutidos estes autos de aposentadorias concedidas no âmbito da Fundação Universidade Federal de Uberlândia,
ACORDAM os Ministros do Tribunal de Contas da União, reunidos em sessão da Segunda Câmara, diante das razões expostas pelo Relator, e com fundamento no art. 71, incisos III e IX, da Constituição Federal de 1988, c/c os arts. 1º, inciso V, 39, inciso II, e 45 da Lei 8.443/1992, e ainda com os arts. 260, § 1º, 261, caput e § 1º, e 262, caput e § 2º, do Regimento Interno do TCU, em:
9.1. considerar legal e ordenar o registro do ato no interesse de Rondino Gonçalves das Chagas;
9.2. considerar ilegais e negar registro aos atos de aposentadoria de Paulo Eustáquio Gertrudes, Paulo Gontijo de Oliveira e de Sônia Aparecida da Conceição Paquete, negando-lhes o registro;
9.3. dispensar o ressarcimento das quantias indevidamente recebidas de boa-fé pelos interessados até a data da ciência pela Fundação Universidade Federal de Uberlândia do presente acórdão, com base no Enunciado 106 da Súmula da Jurisprudência do TCU;
9.4. determinar à Fundação Universidade Federal de Uberlândia que:
9.4.1. no prazo de 15 (quinze) dias, contados da ciência da presente deliberação:
9.4.1.1. faça cessar os pagamentos decorrentes dos atos ora considerados ilegais, sob pena de responsabilidade solidária da autoridade administrativa omissa;
9.4.1.2. dê ciência do inteiro teor deste acórdão aos interessados, esclarecendo-lhes que o efeito suspensivo proveniente da interposição de recurso não os exime da devolução dos valores percebidos indevidamente após a notificação, em caso de não provimento do recurso;
9.4.2. retifique os proventos de Paulo Gontijo de Oliveira, para corresponder à proporcionalidade de 30/35, ante a exclusão de 7 anos, 8 meses e 15 dias, computados indevidamente para a aposentadoria por invalidez com a paridade garantida pela Emenda Constitucional n.º 70/2012, enviando novo formulário à apreciação pela Corte de Contas, por intermédio do sistema e-Pessoal;
9.4.3. convoque os inativos Paulo Eustáquio Gertrudes e Sônia Aparecida da Conceição Paquete para que verifiquem se, com a exclusão do tempo insalubre laborado após a Lei n.º 8.112/90, atendem a algum outro fundamento legal para se manterem aposentados ou retornem à ativa, devendo ser enviados novos formulários ao Tribunal, pelo sistema e-Pessoal, em caso de concessão de aposentadoria sob outro fundamento;
9.4.4. no prazo de 30 (trinta) dias, informe ao TCU as medidas adotadas e encaminhe comprovante sobre a data em que os interessados tomaram conhecimento do contido no subitem anterior;
9.5. ordenar à Secretaria de Fiscalização de Pessoal, deste Tribunal, que:
9.5.1. observada a materialidade, verifique a conveniência e oportunidade de autuar processo de representação para verificar a ocorrência de outros casos de contagem indevida de tempo insalubre, obtido por mandado de injunção, para obtenção de aposentadoria que não seja a do artigo 40, § 4.º, da Constituição Federal, bem como para a concessão indevida de abono de permanência, pela UFU e outras instituições federais de ensino;
9.6. dar ciência desta deliberação aos interessado e à Fundação Universidade Federal de Uberlândia.

Em análise ato de Aposentadoria.

Segunda Câmara

3. Interessados/Responsáveis:
3.1. Interessados: Paulo Eustáquio Gertrudes (XXX.941.616-XX); Paulo Gontijo de Oliveira (XXX.124.546-XX); Rondino Gonçalves das Chagas (XXX.646.356-XX) e Sônia Aparecida da Conceição Paquete (XXX.470.206-XX).

13.1. Ministros presentes: Ana Arraes (Presidente), Augusto Nardes (Relator) e Aroldo Cedraz.
13.2. Ministro-Substituto convocado: Marcos Bemquerer Costa.
13.3. Ministro-Substituto presente: André Luís de Carvalho.

PAULO EUSTAQUIO GERTRUDES

SONIA APARECIDA DA CONCEICAO PAQUETE

AUGUSTO NARDES

Adoto como relatório o parecer da Procuradora-Geral do Ministério Público junto ao TCU Cristina Machado da Costa e Silva, com alguns ajustes de forma:
	Versam os autos sobre processo consolidado com aposentadorias deferidas pela Fundação Universidade Federal de Uberlândia - UFU.
2.	O controle interno manifestou-se pela ilegalidade de todas as concessões, por haver identificado a contagem ponderada de tempo insalubre prestado sob a égide do regime estatutário, a partir do advento da Lei n.º 8.112/1990, por força de mandado de injunção, em desconformidade com a disposição constante do artigo 24 da Orientação Normativa SEGEP/MPOG nº 16, de 23/12/2013, que revogou a ON SRH nº 10/2010, e segundo o qual:
"Art. 24. É terminantemente vedada a conversão do tempo de serviço exercido em condições especiais em tempo comum para obtenção de aposentadoria e abono de permanência, salvo expressa disposição em contrário da decisão judicial no caso concreto e respectivo parecer de força executória".
3.	Em apertada análise e sem averiguar a irregularidade apontada pelo órgão de controle interno, a Sefip opina pela legalidade e registro das concessões, por intermédio dos pareceres uniformes constantes de peças n.ºs 7 e 8.
4.	Com efeito, ao percorrermos os atos de peças n.ºs 2 a 5, verificamos que os inativos aposentaram-se com paridade, com fundamento no artigo 3.º da Emenda Constitucional n.º 47/2005, à exceção do inativo Paulo Gontijo de Oliveira, que foi inativado por invalidez, havendo também adquirido paridade, por força do advento da Emenda Constitucional n.º 70/2012. Todos os inativos foram aposentados em cargos da área de saúde e computaram tempo ponderado, decorrente de atividade insalubre, antes e após a Lei n.º 8.112/1990.
5.	Sobre a matéria, rememore-se que a jurisprudência do Tribunal de Contas da União firmou-se no sentido da viabilidade, aos ex-celetistas, do cômputo de tempo ficto de atividade insalubre, desde que exercida antes da publicação da Lei n.º 8.112/1990, nos termos do entendimento firmado pelo Acórdão 2008/2006-TCU-Plenário. Para os períodos posteriores, entretanto, há necessidade de regulamentação da matéria. Transcrevemos o item 9.1.1 da referida deliberação que, ao atender consulta formulada pela Presidência do Senado Federal, respondeu que:
"9.1.1. o servidor público que exerceu, como celetista, no serviço público, atividades insalubres, penosas e perigosas, no período anterior à vigência da Lei 8.112/1990, tem direito à contagem especial de tempo de serviço para efeito de aposentadoria; todavia, para o período posterior ao advento da Lei 8.112/1990, é necessária a regulamentação do art. 40, § 4º, da Constituição Federal, que definirá os critérios e requisitos para a respectiva aposentadoria".
6.	Nos casos concretos, a utilização do tempo ficto de atividade insalubre prestado na vigência da Lei n.º 8.112/1990, supostamente amparado em mandado de injunção, é irregular, tendo em vista que tal instrumento jurídico apenas assegura ao servidor o direito à obtenção de aposentadoria especial prevista no artigo 40, § 4.º, da Constituição Federal, com tempo reduzido, mas sem a paridade com a remuneração dos servidores da ativa. Isso porque, a partir do advento da Emenda Constitucional n.º 41/2003, a regra geral dos benefícios do regime geral de previdência dos servidores públicos passou a ser o reajustamento para preservar-lhes o valor real, nos termos do § 8.º do artigo 40 da Carta Política, e não mais a paridade.
7.	Ademais, sobre a questão da conversão de tempo especial em comum nas aposentadorias de servidores que laboraram em condições insalubres, o Supremo Tribunal Federal já se manifestou pela sua impossibilidade, conforme o seguinte excerto do Mandado de Injunção n.º 1.263, de relatoria do Ministro Teori Zavascki:
"Ainda segundo a jurisprudência firmada no STF, não se admite a conversão de períodos especiais em comuns, mas apenas a concessão da aposentadoria especial mediante a prova do exercício de atividades exercidas em condições nocivas. Apesar de ser permitida no RGPS, no serviço público é expressamente vedada a contagem de tempo ficto, com fundamento no art. 40, § 10, da Constituição (A lei não poderá estabelecer qualquer forma de contagem de tempo de contribuição fictício) ".
8.	Nessa linha de entendimento, citamos os acórdãos prolatados nos seguintes processos: MI 1.474 ED/DF, MI 1.596 AgR/DF, MI 2.407 AgR/DF, MI 855 AgR/DF, MI 899 AgR/DF, entre diversos outros.
9.	O Acórdão n.º 3.987/2016 - 1.ª Câmara - demonstra o alinhamento da jurisprudência do TCU à da Suprema Corte, conforme se verifica do seguinte sumário:
Pessoal. Aposentadoria. Contagem ponderada de tempo de serviço prestado em condições insalubres relativo a períodos anteriores e posteriores ao advento da Lei 8.112/1990. Possibilidade da contagem dos períodos anteriores à mencionada norma, uma vez atendidos os requisitos estabelecidos no Acórdão 2008/2006-TCU-Plenário. Impossibilidade da contagem dos períodos posteriores à vigência do RJU. Matéria estranha aos mandados de injunção apreciados pelo Supremo Tribunal Federal versando sobre a lacuna na regulamentação do art. 40, § 4º, da Constituição Federal de 1988. Ilegalidade dos atos que apresentam tempos convertidos indevidamente. Determinação. Ciência.
1. É permitida a conversão ponderada de tempo de serviço prestado em condições de risco, perigosas ou insalubres pelo servidor que exerceu, como celetista, no serviço público, atividades dessa natureza, no período anterior à vigência da Lei 8.112/1990. No entanto, quando se tratar de cargo de natureza eminentemente administrativa, a referida contagem somente é admitida quando houver a apresentação de certidão emitida pelo INSS ou, alternativamente, de laudo oficial que efetivamente comprove a existência de risco à integridade física do servidor ou a presença de agentes nocivos à sua saúde no local de trabalho.
2. O Supremo Tribunal Federal, ao apreciar os Mandados de Injunção versando sobre a lacuna existente na regulamentação do art. 40, § 4º, da Constituição Federal de 1988, assegurou a obtenção de aposentadoria especial a servidores públicos portadores de deficiência ou que laborem em condições perigosas, penosas ou insalubres, direito que não se confunde com a conversão de tempo prestado em condições especiais em tempo comum, mediante aplicação de fator multiplicador".  (grifo nosso) 
10.	Portanto, a contagem de tempo ponderado, exercido em condições insalubres, sob o regime estatutário inaugurado a partir da Lei n.º 8.112/1990, por força de mandado de injunção, para obtenção de aposentadoria que não seja a especial prevista no artigo 40, § 4.º, da Constituição Federal, revela-se irregular.
11.	Elaboramos o seguinte quadro com o resumo de cada caso, com dados extraídos a partir dos formulários de peças n.ºs 2/5:
	Inativo
	Tempo total aposentadoria
	Tempo M. Injunção após L. 8112
	Tempo restante (A-B) 

	Paulo Eustáquio Gertrudes
	39a 06m 06d
	06a 02m 27d
	33a 03m 09d

	Paulo Gontijo de Oliveira
	38a 00m 26d
	07a 08m 15d
	30a 04m 11d

	Rondino Gonçalves das Chagas
	43a 10m 04d
	08a 09m 08d
	35a 00m 26d

	Sônia Aparecida da Conceição Paquete
	32a 03m 16d
	02a 08m 26d
	29a 06m 20d

12.	Expurgando-se o tempo insalubre computado indevidamente, apenas o ex-servidor Rondino Gonçalves das Chagas possui tempo para continuar aposentado com fundamento no artigo 3.º da Emenda Constitucional n.º 47/2005. O ato de peça n.º 4 está legal, a despeito da referida contagem indevida. Os ex-servidores Paulo Eustáquio Gertrudes e Sônia Aparecida da Conceição Paquete não atendem às exigências temporais para continuarem aposentados com base no artigo 3.º da EC n.º 47/2005 e os atos de peças n.ºs 2 e 5, respectivamente, são ilegais. Por fim, o inativo Paulo Gontijo de Oliveira, inativado por invalidez e atingido pela paridade prevista na Emenda n.º 70/2012, poderá permanecer aposentado, mas com os proventos calculados na proporção de 30/35.
13.	Os inativos Paulo Eustáquio Gertrudes e Sônia Aparecida da Conceição Paquete poderão verificar se atendem a alguma regra de aposentadoria que lhes permita continuar inativados e, em caso negativo, somente lhes resta o retorno à ativa, ficando sujeitos às regras atualmente em vigor.
14.	Ressaltamos que os formulários de peças n.ºs 2, 3 e 5 deram entrada na Corte de Contas há menos de cinco anos, ficando dispensada a oitiva dos interessados, nos termos do entendimento previsto no Acórdão 587/2011-TCU-Plenário.
15.	Pela análise dos presentes autos, parece-nos que a Universidade Federal de Uberlândia vem concedendo a contagem indevida de tempo insalubre obtido por mandado de injunção para fins de aposentadoria com paridade. Provavelmente, tal irregularidade deve dar amparo também à concessão indevida de abono de permanência a servidores que não atenderiam aos requisitos para se aposentarem na forma do artigo 40, § 4.º, da Constituição Federal.
16.	Por isso, sugerimos ao nobre Relator do feito, Ministro Augusto Nardes, que determine providências à Sefip no sentido de buscar maiores informações sobre essa irregularidade na UFU e em outras instituições federais de ensino e avaliar, posteriormente, a conveniência, materialidade e oportunidade de autuar processo de representação para levantar todos os casos similares aos que ora foram identificados, abrangendo não somente aposentadorias concedidas, mas também o pagamento de abono de permanência com fulcro na contagem de tempo insalubre amparada por mandado de injunção.
17.	Ante todo o exposto, com as vênias de estilo por divergir parcialmente do encaminhamento oferecido pela Sefip às peças n.ºs 7 e 8, esta representante do Ministério Público de Contas propõe ao Tribunal que:
	17.1. considere legal e ordene o registro ao ato inicial de aposentadoria de Rondino Gonçalves das Chagas (CPF n.º XXX.646.356-XX) - peça n.º 4;
	17.2. considere ilegais os atos iniciais de aposentadoria de Paulo Eustáquio Gertrudes (CPF n.º XXX.941.616-XX) - peça n.º 2, Paulo Gontijo de Oliveira (CPF n.º XXX.124.546-XX) - peça n.º 3 - e de Sônia Aparecida da Conceição Paquete (CPF n.º XXX.470.206-XX) - peça n.º 5, negando-lhes o registro e dispensando-se o ressarcimento das importâncias indevidamente recebidas de boa-fé pelos interessados, nos termos do que dita a Súmula TCU n.º 106;
	17.3. determinar à Universidade Federal de Uberlândia que, no prazo máximo de 15 (quinze) dias:
	17.3.1. retifique os proventos do inativo Paulo Gontijo de Oliveira, de forma que passe a corresponder à proporcionalidade de 30/35, ante a exclusão de 7 anos, 8 meses e 15 dias, computados indevidamente para a aposentadoria por invalidez com a paridade garantida pela Emenda Constitucional n.º 70/2012, enviando novo formulário à apreciação pela Corte de Contas, por intermédio do sistema e-Pessoal;
	17.3.2. convoque os inativos Paulo Eustáquio Gertrudes e Sônia Aparecida da Conceição Paquete para que verifiquem se, com a exclusão do tempo insalubre laborado após a Lei n.º 8.112/90, atendem a algum outro fundamento legal para se manterem aposentados ou retornem à ativa, devendo ser enviados novos formulários ao Tribunal, pelo sistema e-Pessoal, em caso de concessão de aposentadoria sob outro fundamento;
	17.4. oriente a Sefip no sentido de verificar a conveniência, materialidade e oportunidade de autuar processo de representação, a fim de serem levantados outros casos de contagem indevida de tempo insalubre, obtido por mandado de injunção, para obtenção de aposentadoria que não seja a do artigo 40, § 4.º, da Constituição Federal, bem como para a concessão indevida de abono de permanência, pela UFU e outras instituições federais de ensino.
	
É o Relatório.

não há.

Procuradora-Geral Cristina Machado da Costa e Silva.

PESSOAL. APOSENTADORIA. ILEGALIDADE EM DECORRÊNCIA DE CÔMPUTO DE TEMPO DE SERVIÇO INSALUBRE APÓS ADVENTO DA LEI 8.112/1990. LEGALIDADE E REGISTRO DE UM ATO. ILEGALIDADE DE TRÊS ATOS E RECUSA DE REGISTRO. DETERMINAÇÕES.

APOSENTADORIA (APOS)

Secretaria de Fiscalização de Pessoal (SEFIP).

Em análise atos de aposentadoria de ex-servidores da Fundação Universidade Federal de Uberlândia - UFU.
2.	O controle interno optou por encaminhar todas as concessões pela ilegalidade, em razão de haver identificado a contagem ponderada de tempo insalubre prestado sob a égide do regime estatutário, a partir do advento da Lei n.º 8.112/1990, por força de mandado de injunção, em desconformidade com a disposição constante do artigo 24 da Orientação Normativa SEGEP/MPOG nº 16, de 23/12/2013, que revogou a ON SRH nº 10/2010.
3.	A Secretaria de Fiscalização de Pessoal (Sefip) , por sua vez, opinou pela legalidade e registro dos atos (peças 7 e 8) .
4.	Por fim,  a representante do Ministério Público especializado, à peça 9, propôs a legalidade e registro ao ato inicial de aposentadoria de Rondino Gonçalves das Chagas, e a ilegalidade e negativa de registro dos atos relativos a Paulo Eustáquio Gertrudes, Paulo Gontijo de Oliveira e Sônia Aparecida da Conceição Paquete, bem assim providências acessórias. 
5.	Quanto ao mérito, e incorporando às minhas razões de decidir os fundamentos expendidos no parecer do Parquet, manifesto concordância à solução alvitrada pelo referido órgão ministerial.
6.	De fato, a contagem especial de tempo de serviço laborado em condições insalubres, antes e após a edição da Lei 8.112/1990, deve observar o entendimento exarado nos Acórdão 2008/2006-TCU-Plenário, 911/2014-TCU-Plenário e Acórdão 900/2016-TCU-Primeira Câmara, bem como nas seguintes decisões do STF: Mandado de Injunção 880-9/DF; ARE 793.144, Relator Ministro Teori Zavascki, Segunda Turma, julgamento em 30/9/2014, DJe de 13/10/2014; MI 1.278 AgR, Relator Ministro Gilmar Mendes, Tribunal Pleno, julgamento em 30/4/2014, DJe de 19/5/2014.
7.	Conforme bem explicitado no parecer do MPjTCU:
5. Sobre a matéria, rememore-se que a jurisprudência do Tribunal de Contas da União firmou-se no sentido da viabilidade, aos ex-celetistas, do cômputo de tempo ficto de atividade insalubre, desde que exercida antes da publicação da Lei n.º 8.112/1990, nos termos do entendimento firmado pelo Acórdão 2008/2006-TCU-Plenário. 
Para os períodos posteriores, entretanto, há necessidade de regulamentação da matéria. Transcrevemos o item 9.1.1 da referida deliberação que, ao atender consulta formulada pela Presidência do Senado Federal, respondeu que: 
"9.1.1. o servidor público que exerceu, como celetista, no serviço público, atividades insalubres, penosas e perigosas, no período anterior à vigência da Lei 8.112/1990, tem direito à contagem especial de tempo de serviço para efeito de aposentadoria; todavia, para o período posterior ao advento da Lei 8.112/1990, é necessária a regulamentação do art. 40, § 4º, da Constituição Federal, que definirá os critérios e requisitos para a respectiva aposentadoria". 
6. Nos casos concretos, a utilização do tempo ficto de atividade insalubre prestado na vigência da Lei n.º 8.112/1990, supostamente amparado em mandado de injunção, é irregular, tendo em vista que tal instrumento jurídico apenas assegura ao servidor o direito à obtenção de aposentadoria especial prevista no artigo 40, § 4.º, da Constituição Federal, com tempo reduzido, mas sem a paridade com a remuneração dos servidores da ativa. Isso porque, a partir do advento da Emenda Constitucional n.º 41/2003, a regra geral dos benefícios do regime geral de previdência dos servidores públicos passou a ser o reajustamento para preservar-lhes o valor real, nos termos do § 8.º do artigo 40 da Carta Política, e não mais a paridade.
8.	Conforme levantamento feito pelo Ministério Público, expurgados os períodos de tempo de serviço insalubre após o advento da Lei nº 8.112/1990, somente o ex-servidor Rondino Gonçalves das Chagas possui tempo para continuar aposentado com fundamento no artigo 3.º da Emenda Constitucional n.º 47/2005.
9.	No caso de Paulo Gontijo de Oliveira, inativado por invalidez e atingido pela paridade prevista na Emenda n.º 70/2012, a solução poderá ser sua permanência como aposentado, mas com os proventos calculados na proporção de 30/35. Os outros dois atos em exame, com tempo de serviço insuficiente, devem ser considerados ilegais.
10.	Os servidores inativos Paulo Eustáquio Gertrudes e Sônia Aparecida da Conceição Paquete deverão verificar junto ao órgão de origem se há alguma outra regra de aposentadoria que lhes alcance ou, em não existindo, retornar à atividade.
	Em face do exposto, e reiterando a minha aderência ao parecer do Parquet especializado, voto por que o Tribunal adote a deliberação que ora submeto à apreciação deste Colegiado.
TCU, Sala das Sessões Ministro Luciano Brandão Alves de Souza, 
Ministro JOÃO AUGUSTO RIBEIRO NARDES 
Relator